【裁判字號】    95,易,1321
【裁判日期】    951214
【裁判案由】    詐欺
【裁判全文】
臺灣臺中地方法院刑事判決              95年度易字第1321號
公  訴  人  臺灣臺中地方法院檢察署檢察官
被      告  戊○○
上列被告因詐欺案件，經檢察官提起公訴（九十五年度偵字第四
七一○、九○五八號），及移送併辦（臺灣臺南地方法院檢察署
九十五年度偵字第二五七一號，臺灣臺中地方法院檢察署九十五
年度偵字第一○二七六、二一八九九號），本院判決如下：
    主    文
戊○○幫助連續意圖為自己不法之所有，以詐術使人將本人之物
交付，累犯，處有期徒刑陸月，如易科罰金，以銀元佰元即新
臺幣玖佰元折算壹日。
    犯罪事實
一、緣戊○○前曾因偽造文書等案件，經本院於民國九十年七月
    十一日以九十年度易緝字第七六號判處有期徒刑五月，於九
    十年八月八日確定，嗣於九十年九月二十日易科罰金執行完
    畢，猶不知悔改，與丙○○（現通緝中，俟到案後再審結）
    原為同居關係，明知丙○○基於意圖為自己不法有之概括犯
    意，以向不特定路人搭訕佯稱有低價電腦欲出售，使人陷於
    錯誤而交付財物之方式詐取他人錢財，仍基於幫助丙○○詐
    欺取財之犯意，分別於九十二年六月間某日及九十四年四月
    間某日，在不詳地點，將其名下車牌號碼５４９７－ＦＸ號
    自用小客車及所申租0000000000號行動電話門號，交給丙○○使用，充作丙○○向他人詐欺取財之工具。嗣：
（一）丙○○於九十四年七月十日下午三時三十分許，駕駛上開
      自用小客車，行經臺南市○區○○路三段國立成功大學校
      區側門旁，見甲○○停妥機車走出側門，即假稱因國立成
      功大學資訊工程系向其購買電腦要送貨問路為由搭訕，並
      佯稱其做電腦地下買賣，不能讓警方知悉故將電腦放在另
      一輛貨車上，詢問甲○○是否要購買，致甲○○陷於錯誤
      ，與丙○○討價還價後，表示欲以新臺幣（下同）五千元
      購買電腦一臺，並於同日下午四時許在臺南市○區○○路
      二八號麥當勞前交付五千元，丙○○即詐稱請甲○○回至
      臺南市○區○○○段停車處等候待其取貨交付，遂駕車離
      去，甲○○久候二十分鐘後未見丙○○載送電腦前來，始
      知受騙。
（二）丙○○於九十四年九月四日晚間十時四十五分許，駕駛上
      開自用小客車至臺中市○區○○路與學士路口之停車場內
      ，向庚○○搭訕，並提出電腦型錄供庚○○選購，訛稱型
      錄上價值八萬元之華碩電腦，現因其缺錢故僅賣二萬五千
      元，庚○○因貪圖低價誤信為真而陷於錯誤，同意以二萬
      五千元之價格購買，並至自動櫃員機提領一萬元，連同身
      上已有之一萬五千元，共交付丙○○二萬五千元，丙○○
      即詐稱請庚○○回至上開停車場等候待其取貨交付，並留
      下0000000000號行動電話門號以供聯絡，遂駕車離去，嗣
      庚○○久候未見丙○○載送電腦前來，且撥打上開行動電
      話門號竟進入語音信箱，始知受騙。
（三）丙○○於九十四年九月十日下午二時許，駕駛上開自用小
      客車至乙○○在臺中縣大雅鄉○○○路四四三號所開設之
      電腦維修公司，向乙○○謊稱其家中電腦壞掉，需請乙○○前往維修，乙○○不疑有他，即搭乘丙○○所駕駛上開
      自用小客車，擬前往維修，途經臺中縣大雅鄉○○○路與
      中清南路口處，丙○○將車停在路旁，向乙○○佯稱：其
      實不是要請乙○○前往維修電腦，而係有走私水貨電腦擬
      出售，問乙○○是否購買等語，使乙○○陷於錯誤，同意
      以五千元購買該電腦，俟乙○○交付五千元後，丙○○要
      求乙○○先回公司等候其取貨交付，並留下0000000000號
      行動電話門號以供聯絡，惟乙○○久候多時，未見丙○○
      將所購買電腦送至公司，始知受騙。
（四）丙○○於九十四年十一月四日下午四時四十分許，駕駛上
      開自用小客車，行駛至臺中縣大里市○○○路二七號前，
      自稱「蔡大哥」，向甫欲進入工業七路二七號之丁○○問
      路搭訕，佯稱有走私電腦欲低價出售，並提出型錄供丁○○選購，丁○○因貪圖低價誤信為真，同意以四千元購買
      筆記型電腦一臺，丙○○即將丁○○載往臺中縣大里市○○路與工業十二路口，由丁○○在該路口所設之自動櫃員
      機提領四千元交付丙○○，丙○○取得款項後，旋詐稱需
      至附近拿取電腦，要求丁○○在場等候，且為取信於丁○○，由丁○○記下其所駕駛之上開自用小客車車號及其使
      用之0000000000號行動電話門號，即駕車離去。嗣丁○○
      久候未見丙○○返回交貨，撥打上開行動電話門號竟已關
      機，丁○○始知受騙。
（五）丙○○於九十四年十二月十二日晚間七時三十分許，駕駛
      上開自用小客車，行經臺中市○區○○○路八○一號，自
      稱其為「川哥」，向己○○假稱欲往臺中市○區○○路銷
      售電腦設備而問路為由搭訕，並佯稱其車內有全新電腦出
      售，致己○○陷於錯誤，表示欲以每臺一萬元之價格，購
      買二臺電腦，丙○○即載己○○至臺中市○區○○路之福
      平里郵局，由己○○提領二萬元交給丙○○，丙○○旋訛
      稱先前往取貨而駕車離去，嗣己○○久候未見丙○○載送
      電腦前來，始知受騙。
二、案經臺中縣警察局霧峰分局移送臺灣臺中地方法院檢察署檢
    察官偵查起訴，及甲○○訴由臺南市警察局第一分局移送臺
    灣臺南地方法院檢察署檢察官移送併辦，暨臺中縣警察局豐
    原分局、臺中市警察局第三分局報請臺灣臺中地方法院檢察
    署檢察官移送併辦。
    理    由
一、訊據被告戊○○固坦承其分別於九十二年六月間某日及九十
    四年四月間某日，將其名下車牌號碼５４９７－ＦＸ號自用
    小客車及所申租0000000000號行動電話門號，交給同案被告
    丙○○使用等情不諱，惟矢口否認有何幫助詐欺取財之犯行
    ，辯稱：其跟丙○○同居本來財物就是共有使用，上開自用
    小客車是丙○○出錢購買，只是用其名字登記，又丙○○說
    他的行動電話遺失，所以將登記於其名下之0000000000號行
    動電話門號交給丙○○使用，而該上開自用小客車之燃料稅
    、牌照稅及上開行動電話門號的電信費用帳單都是寄到臺中
    市○區○○街三八巷一弄十五號由其繳納，其不知道丙○○
    在外面做什麼事情，且其都沒有在場參與，其行為不算幫助
    詐欺取財云云。惟查：
（一）同案被告丙○○施用上開詐術使告訴人甲○○、證人庚○○及被害人乙○○、丁○○、己○○陷於錯誤，而分別交
      付五千元、二萬五千元、五千元、四千元、二萬元之事實
      ，業據證人庚○○於偵訊時結證屬實，且證人庚○○之證
      詞，無顯不可信之情況，依刑事訴訟法第一百五十九條之
      一第二項規定，得為證據使用，且經告訴人甲○○及被害
      人乙○○、己○○於警詢時指述明確，及被害人丁○○於
      警詢時、偵訊中指稱綦詳，而被告戊○○於本院審理時，
      對告訴人甲○○及被害人乙○○、己○○於警詢時，暨被
      害人丁○○於警詢時、偵訊中所為陳述之證據能力表示沒
      有意見，依刑事訴訟法第一百五十九條之五第一項規定，
      告訴人甲○○及被害人乙○○、己○○於警詢時之陳述，
      暨被害人丁○○於警詢時、偵訊中所為陳述，應均具有證
      據能力，復有中國信託自動櫃員機交易明細、大里市農會
      自動櫃員機交易明細表各一份在卷可稽，可知同案被告丙○○確有對告訴人甲○○、證人庚○○及被害人乙○○、
      丁○○、己○○施用詐術以詐欺取得財物之犯行。
（二）被告戊○○前於九十年間，曾因將登記在其名下之車牌號
      碼ＱＣ－６９４２號自用小客車交由同案被告丙○○使用
      ，由同案被告丙○○駕駛該車在九十年四月二十七日詐騙
      案外人陳盈洲交付二臺舊電腦、一具手機及二千元得逞，
      嗣被告戊○○經臺灣臺中地方法院檢察署檢察官以罪證不
      足為由而於九十一年二月二十二日以九十一年度偵字第二
      五○五號為不起訴處分；又於九十二年間，被告戊○○因
      將登記在其名下之車牌號碼５４９７－ＦＸ號自用小客車
      及0000000000行動電話門號交給同案被告丙○○使用，由
      同案被告丙○○於九十二年十月二十一日駕駛該車及以該
      行動電話門號取信案外人潘鴻至訛稱欲出售筆記型電腦一
      臺，使案外人潘鴻至陷於錯誤而交付一萬五千元，嗣經臺
      灣桃園地方法院檢察署檢察官以罪證不足而於九十三年十
      月三十一日以九十三年度偵緝字第七○二號對被告戊○○
      為不起訴處分；再於九十二年間，被告戊○○因將登記在
      其名下之車牌號碼５４９７－ＦＸ號自用小客車交給同案
      被告丙○○使用，由同案被告丙○○於九十二年十一月二
      十八日駕駛該車佯稱欲出售手提電腦詐騙案外人張振榮交
      付一萬五千元得逞，嗣經臺灣臺中地方法院檢察署檢察官
      以罪證不足而於九十三年十月十二日以九十三年度偵緝字
      第四六七號對被告戊○○為不起訴處分；復於九十三年間
      ，被告戊○○因將登記在其名下之車牌號碼５４９７－Ｆ
      Ｘ號自用小客車及0000000000行動電話門號交給同案被告
      丙○○使用，由同案被告丙○○於九十三年八月二十一日
      駕駛該車及以該行動電話門號取信案外人曾富昭佯稱出售
      筆記型電腦一臺，使案外人曾富昭陷於錯誤而交付三千元
      ，嗣經臺灣臺中地方法院檢察署檢察官以罪證不足而於九
      十三年五月十五日以九十三年度偵字第一九五六四號對被
      告戊○○為不起訴處分，此有上開不起訴處分書共四份存
      卷足憑。則被告戊○○自九十一年起至九十三年間止，歷
      經四次警、偵程序，對於同案被告係利用其所提供之自用
      小客車車牌號碼及行動電話門號以取信他人之手法，佯稱
      有低價電腦出售，利用他人貪小便宜之心態致陷於錯誤而
      交付金錢之詐騙方式，應知之甚明。是被告戊○○辯稱：
      其不知丙○○在外面做什麼事情，其都沒有在場參與云云
      ，顯係避重就輕之詞而無可採。
（三）被告戊○○於上開四案件獲不起訴處分後，不思與同案被
      告丙○○劃清財產使用之分際，猶任由同案被告丙○○使
      用登記在其名下之車牌號碼５４９７－ＦＸ號自用小客車
      ，復於九十四年四月二十二日申請0000000000行動電話門
      號後交給同案被告丙○○使用，且被告戊○○復自承上開
      自用小客車之燃料稅、牌照稅及行動電話門號的電信費用
      帳單都是寄到臺中市○區○○街三八巷一弄十五號由其繳
      納等情無訛，此有車號查詢汽車車籍、中華電信股份有限
      公司南臺中營運處行動電話業務（租用／異動）申請書各
      一份存卷可佐，顯見被告戊○○於知悉同案被告丙○○利
      用其名下之自用小客車及行動電話門號，在九十一年至九
      十三年間作為詐騙他人之工具後，仍於九十四年四月間起
      繼續提供車牌號碼５４９７－ＦＸ號自用小客車及所申租
      之0000000000行動電話門號給同案被告丙○○使用，其有
      幫助同案被告丙○○詐欺取財之行為，甚為明確。
（四）況觀之0000000000行動電話門號於九十四年十一月四日之
      通聯記錄（見臺灣臺中地方法院檢察署九十五年度偵字第
      四七一○號偵查卷宗第九至十頁），可知同案被告丙○○
      於九十四年十一月四日詐騙被害人丁○○之前後，與被告
      戊○○所使用之0000000000行動電話門號均有多次聯絡；
      而被告戊○○則於本院九十五年六月二十六日行準備程序
      時坦認：門號0000000000是其使用的行動電話，該日丙○○係為探望二人所生之小孩及拿給其生活費，所以有用電
      話聯絡等語明確，益徵被告戊○○容任同案被告丙○○使
      用登記在其名下之自用小客車及行動電話門號，以換取同
      案被告丙○○詐騙所得甚明。
（五）綜上，被告戊○○上開所辯，均與常情不符。其有幫助同
      案被告丙○○詐欺取財之犯行，事證明確，洵堪認定。
二、被告戊○○行為後，刑法業於九十四年一月七日修正，於同
    年二月二日公布，並於九十五年七月一日施行。按行為後法
    律有變更者，適用行為時之法律，但行為後之法律有利於行
    為人者，適用最有利於行為人之法律，修正後即現行刑法第
    二條第一項定有明文。刑法第三百三十九條第一項詐欺取財
    罪，其罰金刑之法定刑原為得科或併科銀元一千元以下罰金
    ，依修正後刑法施行法增訂第一條之一：「中華民國九十四
    年一月七日刑法修正施行後，刑法分則編所定罰金之貨幣單
    位為新臺幣。九十四年一月七日刑法修正時，刑法分則編未
    修正之條文定有罰金者，自九十四年一月七日刑法修正施行
    後，就其所定數額提高為三十倍。但七十二年六月二十六日
    至九十四年一月七日新增或修正之條文，就其所定數額提高
    為三倍」及刑法第三十三條第五款修正為：「主刑之種類如
    下：五、罰金：新臺幣一千元以上，以百元計算之」等規定
    觀之，依修正後之法律，刑法第三百三十九條第一項詐欺取
    財罪所得科處之罰金刑最高為新臺幣三萬元、最低為新臺幣
    一千元，然依被告戊○○行為時之刑罰法律，即罰金罰鍰提
    高標準條例第一條前段規定之提高倍數十倍及修正前刑法第
    三十三條第五款規定之罰金最低額一元計算，則刑法第三百
    三十九條第一項之詐欺取財罪所得科處之罰金最高額仍為新
    臺幣三萬元，然最低額僅為新臺幣三十元。因此，比較上述
    修正前、後之刑罰法律，自以被告戊○○行為時關於科處罰
    金刑之法律較有利於被告戊○○，自應適用其行為時之法律
    ，即修正前刑法之相關規定及予以論處，先予敘明。
三、按連續幫助與幫助連續為不同之犯罪態樣，如基於概括犯意
    ，多次幫助他人犯罪，為連續幫助，該幫助者有多次犯罪行
    為；如以一幫助行為，幫助他人連續犯罪，則為幫助連續，
    就幫助犯而言，僅有一次犯罪行為。查被告戊○○基於幫助
    同案被告丙○○犯罪之意思，提供其名下車號５４９７－Ｆ
    Ｘ號自用小客車及所申租0000000000號行動電話門號給同案
    被告丙○○使用，同案被告丙○○多次施用上開詐術，致告
    訴人甲○○及被害人庚○○、乙○○、丁○○、己○○陷於
    錯誤，而分別交付前開現金，核同案被告丙○○所為，係連
    續犯刑法第三百三十九條第一項之詐欺取財罪。被告戊○○
    雖並未參與詐欺取財之犯行，然其顯係就同案被告丙○○之
    犯罪加以助力，參與刑法第三百三十九條第一項構成要件以
    外之行為，核其行為，係犯刑法第三十條第一項、第三百三
    十九條第一項之詐欺取財罪之幫助犯。且：
（一）公訴意旨就被告戊○○提供其名下車號５４９７－ＦＸ號
      自用小客車及所申租0000000000號行動電話門號幫助同案
      被告丙○○詐騙告訴人甲○○及被害人庚○○、乙○○、
      己○○之犯行，雖未起訴，惟本院認此部分與檢察官起訴
      經判決有罪部分有實質上一罪關係存在，且經檢察官就告
      訴人甲○○及被害人乙○○、己○○部分請求併案審理，
      依審判不可分原則，本院自得加以審理。
（二）被告戊○○前曾因偽造文書等案件，經本院於九十年七月
      十一日以九十年度易緝字第七六號判處有期徒刑五月，於
      九十年八月八日確定，嗣於九十年九月二十日易科罰金執
      行完畢之事實，有臺灣高等法院被告前案紀錄表及臺灣臺
      中地方法院檢察署刑案資料查註紀錄表各一份在卷可佐，
      而被告戊○○行為後，刑法第四十七條關於累犯之規定亦
      有修正，其於五年內再故意犯本件有期徒刑以上之罪，不
      論依修正前之刑法第四十七條，或修正後之刑法第四十七
      條第一項之規定，均構成累犯，對被告戊○○而言，並無
      有利或不利之情形，自不生新舊法比較之問題，應逕依修
      正前之刑法第四十七條規定，論以累犯，並加重其刑。
（三）另關於刑法第三十條幫助犯原規定為：「幫助他人犯罪者
      ，為從犯。雖他人不知幫助之情者，亦同。從犯之處罰，
      得按正犯之刑減輕之。」，修正施行後則規定為：「幫助
      他人實行犯罪行為者，為幫助犯。雖他人不知幫助之情者
      ，亦同。幫助犯之處罰，得按正犯之刑減輕之。」，揆諸
      本條之修正立法理由係為確認幫助犯採共犯從屬性說之「
      限制從屬形式」，並避免「從犯」之不同解讀，而將「從
      犯」修正為「幫助犯」，並明示幫助犯之成立，亦以被幫
      助者著手犯罪之實行，且具備違法性為必要，而將條文文
      字修正為「幫助他人實行犯罪行為者，為幫助犯」。被告
      戊○○單純提供其名下車號５４９７－ＦＸ號自用小客車
      及所申租0000000000號行動電話門號給同案被告丙○○使
      用，作為同案被告丙○○詐欺取財之工具，既評價為幫助
      詐欺取財的行為，而上開修正亦僅著眼於觀念的釐清，則
      適用修正施行前之刑法第三十條規定論擬，並無不利於被
      告戊○○的情形，故依刑法第二條第一項前段規定，應適
      用被告戊○○行為時即修正前刑法第三十條第二項規定，
      對被告戊○○之行為，依正犯之刑減輕之，並依刑法第七
      十一條第一項規定先加後減之。
（四）爰審酌被告戊○○素行不佳，於獲得前開四次不起訴處分
      之寬典後，與同案被告丙○○財務往來時，猶不知謹慎警
      惕，竟仍提供其名下車號５４９７－ＦＸ號自用小客車及
      所申租0000000000號行動電話門號給同案被告丙○○使用
      ，非惟幫助同案被告丙○○遂行詐欺取財目的，同時使其
      得以隱匿真實身分，減少遭查獲之風險，愈使其肆無忌憚
      ，加深犯罪之猖獗，且本案告訴人甲○○及被害人庚○○
      、乙○○、丁○○、己○○確因遭詐騙而分別受有五千元
      、二萬五千元、五千元、四千元、二萬元之損害，被告戊○○迄未與之達成民事和解，且飾詞否認犯行，毫無悔意
      ，惟念及被告戊○○本身並未實際參與本案詐欺取財之犯
      行，責難性較小等一切情狀，量處如主文所示之刑。
（五）再被告戊○○行為後，刑法第四十一條第一項前段亦有修
      正，被告戊○○行為時，依修正前刑法第四十一條第一項
      前段、罰金罰鍰提高標準條例第二條（現已刪除）之規定
      ，有期徒刑、拘役易科罰金之折算標準，原以銀元一百元
      、二百元、三百元折算一日，經折算為新臺幣後，應以新
      臺幣三百元、六百元、九百元折算一日，而刑法第四十一
      條第一項前段修正後，則規定為以新臺幣一千元、二千元
      或三千元折算一日，此因屬科刑規範事項之變更，其折算
      標準為裁判時所應諭知，自有就新舊法規定比較之必要，
      經比較新舊法結果，以被告戊○○行為時關於易科罰金之
      規定，較有利於被告戊○○〔按定易科罰金之折算標準，
      係屬科刑規範事項，非屬最高法院九十五年五月二十三日
      九十五年第八次刑庭會議決議第一、（四）則所定，比較
      新舊法應就罪刑有關之共犯、未遂犯、想像競合犯、牽連
      犯、連續犯、結合犯，以及累犯加重、自首減輕暨其他法
      定加減原因（如身分加減）與加減例等一切情形，綜其全
      部罪刑之結果而為比較之情形，其既非屬法律適用之情形
      ，即無與之綜合比較之適用，附此敘明〕。故本案應依修
      正前刑法第四十一條第一項前段及修正刪除前罰金罰鍰提
      高標準條例第二條之規定，對被告戊○○諭知易科罰金之
      折算標準。
四、按案件單一性乃起訴後效力之問題，所以偵查程序中並無單
    一性問題存在，因之檢察官就單一案件之一部為不起訴處分
    ，效力並不及於他部犯罪事實，他部犯罪事實仍可提起公訴
    （最高法院二十五年上字第一一六號判例意旨可資參照）。
    查本案被告戊○○自九十二年起至九十三年間止提供車牌號
    碼５４９７－ＦＸ號自用小客車予同案被告丙○○用以詐騙
    案外人潘鴻至、張振榮、曾富昭財物之幫助詐欺行為，雖均
    經檢察官為不起訴處分，業如前述，而本案檢察官係起訴被
    告戊○○基於幫助詐欺取財之犯意自九十二年六月間某日起
    提供上開車輛供同案被告丙○○詐欺取財，則本案被告戊○○幫助之行為縱與前三案經不起訴處分之幫助行為時間有重
    疊，然同案被告丙○○於本案係詐騙告訴人甲○○、證人庚○○及被害人乙○○、丁○○、己○○財物，與前開經不起
    訴處分詐騙之事實不同，非屬同一犯罪事實，自仍可提起公
    訴，附此說明。
據上論斷，應依刑事訴訟法第二百九十九條第一項前段，刑法第
二條第一項、第三百三十九條第一項、（修正前）第三十條第一
項前段、（修正前）第二項、（修正前）第三十三條第五款、（
修正前）第四十七條、（修正前）第四十一條第一項前段，罰金
罰鍰提高標準條例第一條前段、（修正前）第二條，判決如主文
。
本案經檢察官顏偉哲到庭執行職務
中    華    民    國    95    年    12    月    14    日
                  刑事第十五庭  審判長法  官  曾佩琦
                                      法  官  蔡美華
                                      法  官  周瑞芬
上正本證明與原本無異。
如不服本判決，應於送達後十日內向本院提出上訴狀（須附繕
本），上訴於臺灣高等法院臺中分院。
                                      書記官  何俞瑩
中    華    民    國    95    年    12    月    14    日
附錄本案論罪科刑法條
刑法第三百三十九條：
  意圖為自己或第三人不法之所有，以詐術使人將本人或第三人
  之物交付者，處五年以下有期徒刑、拘役或科或併科一千元以
  下罰金。
  以前項方法得財產上不法之利益或使第三人得之者，亦同。
  前二項之未遂犯罰之。


司法院資訊處製作；財團法人民間司法改革基金會備份。
